臺灣高等法院刑事判決
109年度上訴字第113號
上  訴  人  
即  被  告  簡有利



選任辯護人  吳岳龍律師
上列上訴人即被告因強盜案件，不服臺灣臺北地方法院108年度
訴緝字第36號，中華民國108年11月28日第一審判決（起訴案號
：臺灣臺北地方檢察署104年度偵緝字第1134號），提起上訴，
本院判決如下：
    主  文
原判決撤銷。
丙○○犯攜帶兇器強盜罪，處有期徒刑伍年拾月。
    事  實
一、丙○○因經濟困窘復積欠賭債，需款孔急，竟意圖為自己不法
    之所有，於民國104 年4 月16日凌晨1時44分許，將客觀上
    足以危害危害他人生命、身體之刀具1 把藏放在隨身背包內
    ，攜帶前往甲○○所經營位在臺北市○○區○○路0段000 號之「
    億之發彩券行」，先向店員乙○○佯稱要下注新臺幣（下同）
    5萬元購買運動彩券，乙○○遂走入櫃臺操作電腦處理，丙○○
    遂跟往櫃臺，先將桌上投注金額為5 萬元之投注單1 張（嗣
    經作廢）竊走，即步入櫃臺內，見乙○○背對抽屜而有機可乘
    ，遂於同日凌晨1時52分許，以左手打開櫃臺抽屜，著手竊
    取抽屜內現金若干，同時以右手取出預藏在背包內之刀具以
    供不備，見乙○○轉身發現並大喊，旋即提升為強盜之犯意，
    舉起前開刀具指向乙○○，示意其勿輕舉妄動，以此脅迫方式
    使乙○○心生畏懼至使不能抗拒，再伸出左手自該抽屜內接續
    抓取抽屜內現金，合計取得共計93,000元，得手後立即轉身
    逃離現場。嗣經乙○○報警處理，為警循線查悉上情。
二、案經甲○○訴由臺北市政府警察局萬華分局報告臺灣臺北地方
    檢察署檢察官偵查起訴。
    理  由
壹、證據能力部分：
    被告以外之人於審判外之言詞或書面陳述，除法律有規定者
    外，不得作為證據，刑事訴訟法第159 條第1 項固定有明文
    。惟被告以外之人於審判外之陳述，雖不符同法第159 條之
    1 至第159 條之4 之規定，而經當事人於審判程序同意作為
    證據，法院審酌該言詞陳述或書面陳述作成時之情況，認為
    適當者，亦得為證據，同法第159 條之5 第1 項亦有明文規
    定。查本判決所引用證據，業經檢察官、上訴人即被告丙○○
    、辯護人，於本院表示均同意有證據能力（本院卷第108至1
    10頁），且無證據證明係公務員違背法定程序所取得，亦無
    顯不可信之情況，並經本院於審理期日為合法調查，自均得
    作為本判決之證據。
貳、認定犯罪事實所憑之證據及理由：
一、訊據被告於原審及本院審理時已供承於上開時、地攜帶刀具
    前往上開彩券行，進入櫃臺自抽屜抓取現金時，經乙○○轉身
    發現，即持預藏之刀具指向乙○○，並從該抽屜內取走現金合
    計93,000元等事實，已供承不諱（原審訴緝卷第38、44、92
    、131頁，本院卷第107頁），核與證人乙○○於警詢所述情節
    相符（偵字第10748號卷第3至4頁，偵緝字第1134號卷第28
    頁背面），並有證人即告訴人甲○○、證人即被告前房東洪秀
    菊之證述可佐（偵字第10748號卷第6、9-1至10頁），此外
    ，復有下注金額5萬元之台灣運彩彩券、監視錄影畫面翻拍
    照片、受理刑事案件報案三聯單、事理各類案件紀錄表等件
    在卷可佐（偵字第10748號卷第9、14至15、31至32頁），足
    認被告上開供述與事實相符，堪予採憑。
二、雖被告辯稱無強盜之犯意，亦無意傷害乙○○，僅是嚇到才順
    勢將背包內之刀具拿出來云云。惟查，被告跟著乙○○進入櫃
    臺後，乙○○背對抽屜，伊則趁隙以左手打開抽屜，右手握住
    預藏之刀具，自抽屜內抓取款項並放入自己口袋同時，乙○○
    轉頭發現，被告旋以右手取出刀具，以刀尖指向乙○○，左手
    則接續抓取抽屜內現金，直至得手後始轉身離開，此觀之本
    院勘驗筆錄即明（本院卷第189、228頁），並有原審卷附監
    視錄影畫面擷圖可佐（原審訴緝卷第52至56頁），足認被告
    原係趁乙○○背對抽屜而乘機竊盜抽屜內之現金，然因乙○○與
    其距離甚近，故以右手握住刀具，隨時準備嚇阻乙○○以遂其
    犯行，見乙○○發現，即取出預藏刀具以刀尖朝向乙○○，另手
    則續行強取抽屜內現金。再佐以乙○○於偵訊時指證：被告從
    抽屜拿取千元大鈔的過程只有幾秒鐘，過程中被告都沒有講
    話，但眼神有與伊接觸，像是在警告不能輕舉妄動，被告拿
    尖刀對著伊的時候，有以手腕揮動尖刀，有警告的意味，伊
    非常害怕，因為突然看到刀子在伊面前，伊無法做任何反應
    ，已經傻住了等語（偵緝字第1134號卷第28頁背面），益徵
    被告持刀壓制乙○○之自由意思，使其不敢反抗而任被告取走
    抽屜內現金，此由被告於偵訊時供承：「我希望他不要靠近
    ，好讓我成功拿錢走」等語益明（偵緝字第1134號卷第28頁
    背面）。被告攜帶刀具進入櫃臺時，雖出於竊盜之犯意乘機
    打開抽屜竊取財物，然由被告斯時即手握刀具而有所準備之
    狀況觀之，顯見被告並非偶因事跡敗露始亮出刀具，見乙○○
    轉身，旋取出刀具並將刀尖指向乙○○，主觀上已然提升為壓
    制對方使其喪失反抗能力而遂自己取財犯行之強盜犯意。
三、按所謂強暴、脅迫，祇須抑壓被害人之抗拒或使被害人身體
    上、精神上處於不能抗拒之狀態為已足。強盜行為之被害人
    是否已達不能抗拒程度，應以行為人行為時所施手段之強弱
    程度，綜合當時之具體事實，依多數人之客觀常態情狀決之
    。亦即視該手段施用於相類似情況下，是否足使一般人處於
    不能抗拒之壓制程度而定；並應就被害人之年齡、性別、性
    格、體能及當時所處環境等因素，加以客觀之考察。查被告
    於本案犯行時所持刀具，為金屬材質、刀鋒銳利，觀之上開
    卷附監視錄影畫面擷圖即明，而該刀具全長約30公分，業據
    乙○○指述明確（偵字第10748號卷第3頁背面），且為被告所
    自承（偵緝字第1134號卷第28頁背面），堪認客觀上已足以
    對他人之生命、身體造成重大威脅。再案發當時，乙○○單獨
    進入彩券行櫃臺，被告近距離持刀威脅，刀尖距離乙○○僅約
    一個抽屜之寬度，亦經本院勘驗監視錄影畫面在卷（本院卷
    第190頁），衡諸乙○○為女性，被告則為年輕力壯之男性，
    手中復持有鋒利刀械，隨即可能傷及乙○○而危及生命，被告
    此舉，在客觀上已足以壓制乙○○之自由意思，達於致使乙○○
    不能抗拒之程度。被告利用此等不能抗拒之客觀情狀，拿取
    抽屜內之現金，顯係基於意圖為自己不法所有而攜帶兇器強
    盜之犯意所為甚明。是被告辯稱並無強盜犯意，洵非可採。
    至辯護人聲請傳喚被告之堂哥作證，欲證明被告父親長期沒
    有工作又罹癌以致被告擔負家庭經濟壓力云云，然被告於本
    院審理時已供明係因被朋友帶去賭博欠下賭債始鋌而走險犯
    下本案（本院卷第169頁），且本案犯罪得款已全數用於償
    還賭債（原審訴緝字第36號卷第131頁），顯見被告本案犯
    罪動機乃與其家庭狀況無涉，核無再行傳喚證人之必要；至
    辯護人聲請調閱被告父親生前在高雄市立小港醫院就醫之病
    歷資料欲證明係因父親罹癌而急需用錢云云，然經本院函詢
    該院結果，被告之父本案發生前，僅於103年間曾在該院就
    診而支出醫療費用865元（本院卷第147至149頁），自無必
    要再予調閱病歷，均併敘明。
四、綜上，被告攜帶兇器強盜之犯行，事證已臻明確，洵堪認定
    ，應依法論科。
參、論罪：
一、查被告所持犯本案強盜犯行之刀具，刀刃為金屬材質、刀鋒
    銳利，業經認定如前，客觀上足以對人之生命、身體、安全
    構成威脅，屬兇器。是核被告所為，係犯刑法第328條第1項
    之強盜罪而有同法第321條第1項第3款攜帶兇器之情形，應
    論以同法第330條第1項之攜帶兇器強盜罪。被告係基於單一
    犯意，於密接之時、空，先自抽屜抓取財物放入口袋，同時
    見乙○○轉身，即升高其犯意，舉起已握住刀具之右手，將刀
    尖指向乙○○，壓制乙○○之自由意思繼而再自抽屜取財物，在
    刑法評價上，以視為數個舉動之接續實施，合為包括之一行
    為予以評價較為合理，應論以接續犯。至辯護人雖辯稱本案
    應論以刑法第325條第1項之搶奪罪云云，然按搶奪與強盜雖
    同具不法得財之意思，然搶奪僅係乘人不備公然掠取，若施
    用強暴、脅迫或他法使被害人身體上或精神上處於不能抗拒
    之狀態，而取其財物或令其交付者，則為強盜（最高法院94
    年度台上字第2266號判決意旨參照）。本案被告持刀指向乙○○壓制其自由意思，已然使乙○○不能抗拒而取其財物，依照
    上開說明，核與刑法搶奪罪之構成要件不符，辯護人此節所
    辯，自非可採。　　
二、適用刑法第59條規定之說明：
    按犯罪之情狀顯可憫恕，認科以最低刑度仍嫌過重者，得酌
    量減輕其刑，刑法第59條定有明文，所謂顯可憫恕，係指被
    告之犯行有情輕法重之情，客觀上足以引起一般人同情，處
    以法定最低刑度仍失之過苛，尚堪憫恕之情形而言。查本案
    被告原係跟隨乙○○進入彩券行櫃臺，基於竊盜之犯意，乘機
    開啟抽屜行竊財物，見乙○○發現，旋即升高其犯意而拿出預
    藏之刀具壓制乙○○之自由意思以遂其強取財物之犯行，是以
    被告本案犯罪手段情節，相較於自始即出於強盜犯意者，或
    對被害人施加有形腕力而強取財物之狀況，情節較為輕微。
    然被告所犯攜帶兇器強盜之罪，係法定本刑7年以上有期徒
    刑之罪，不可謂不重。倘依其情狀處以有期徒刑，即足以懲
    儆，並可達防衛社會之目的者，自應考量行為人客觀之犯行
    與主觀之惡性，是否有可資憫恕之處，適用刑法第59條之規
    定酌量減輕其刑，期使個案裁判之量刑，能斟酌至當，符合
    比例原則。本院因認以被告本案犯罪情節，縱使處以法定最
    低度刑猶嫌過重，而有情輕法重、客觀上足以引起一般同情
    ，堪予憫恕之處。爰依刑法第59條之規定，酌減其刑。
肆、撤銷改判之理由：
一、原審判決以被告犯罪事證明確，予以論罪科刑，固非無見，
    惟本案被告攜帶兇器強盜之犯罪情節，較為輕微，原審未予
    審酌縱依刑法第330條之規定量處最低法定刑，仍有過重之
    狀況，未依刑法第59條之規定酌減其刑，尚有未合；又被告
    於本院審理時，已與告訴人乙○○達成和解，約定賠償2萬元
    ，並已履行給付完畢，此有和解書1紙附卷可憑（本院卷第2
    49頁），且乙○○亦具狀稱願意予以被告自新機會（本院卷第
    251頁），原審未及審酌前開情形以為量刑，亦有未洽。被
    告上訴主張並無強盜犯意云云，為無理由，然原判決既有上
    開可議之處，並涉及被告上訴指摘之量刑審酌，仍應由本院
    予以撤銷改判。
二、爰以行為人之責任為基礎，審酌被告因缺錢花用，不思以正
    當管道獲取財物，竟持客觀上對人之生命身體具高度威脅之
    刀具，於凌晨時分進入彩券行竊盜財物，進而升高犯意而強
    盜財物之犯罪動機、目的、手段、所生危害程度，並考量被
    告已將強盜所得財物，全數返還於彩券行負責人甲○○（原審
    訴緝第22號卷第43頁，原審訴緝字第36號卷第126頁），復
    於本院審理時與乙○○達成和解賠償損害等犯後態度，並審酌
    被告並無前科之素行、國中畢業之智識程度，與家庭生活經
    濟情況等一切情狀，予以量處有期徒刑5年10月。
伍、不予沒收之說明：
一、被告用於本案強盜犯行之刀具，未據扣案，被告於本案犯行
    後已棄置水溝一情，業據被告供述在卷（原審訴緝卷第36頁
    ），本案發生迄今已5年，該刀具已有高度滅失之可能，堪
    認予以宣告沒收及追徵其價額，實有過苛之虞，爰依刑法第
    38條之2第2項之規定，不予宣告沒收。
二、至被告因本案強盜犯行，固獲有犯罪所得93,000元，然被告
    於原審與告訴人甲○○成立調解，已連同該部分損害，賠償告
    訴人甲○○103,000元，並已履行給付，已如前述，因認被告
    本案強盜之犯罪所得，已全數實際合法發還告訴人甲○○，爰
    依刑法第38條之1第5項規定，不予宣告沒收，附此敘明。
據上論斷，應依刑事訴訟法第369條第1項前段、第364條、第299
條第1項前段，判決如主文。
本案經檢察官陳仁傑提起公訴，被告上訴，經檢察官洪威華到庭
執行職務。
中　　華　　民　　國　　109 　年　　4 　　月　　28　　日
                  刑事第二十二庭審判長法　官  洪于智
                                      法　官  陳銘壎
                                      法　官  汪怡君
以上正本證明與原本無異。
如不服本判決，應於收受送達後20日內向本院提出上訴書狀，其
未敘述上訴之理由者並得於提起上訴後20日內向本院補提理由書
（均須按他造當事人之人數附繕本）「切勿逕送上級法院」。
                                      書記官   賴怡孜
中　　華　　民　　國　　109 　年　　4 　　月　　30　　日
附錄本案論罪科刑法條全文：
中華民國刑法第330條
（加重強盜罪）
犯強盜罪而有第 321 條第 1 項各款情形之一者，處 7 年以上
有期徒刑。
前項之未遂犯罰之。
中華民國刑法第321條
犯前條第 1 項、第 2 項之罪而有下列情形之一者，處 6 月以
上 5 年以下有期徒刑，得併科 50 萬元以下罰金：
一、侵入住宅或有人居住之建築物、船艦或隱匿其內而犯之。
二、毀越門窗、牆垣或其他安全設備而犯之。
三、攜帶兇器而犯之。
四、結夥三人以上而犯之。
五、乘火災、水災或其他災害之際而犯之。
六、在車站、港埠、航空站或其他供水、陸、空公眾運輸之舟、
    車、航空機內而犯之。
前項之未遂犯罰之。